ACORDAO-COMPLETO-2387120

ACÓRDÃO 440/2020 ATA 6/2020 - PLENÁRIO

VISTOS, relatados e discutidos estes autos de Tomada de Contas Especial originada em Representação no âmbito do TC Processo 017.307/2012-0, que tinha por objeto apurar possível desvio de verbas do Programa de Alimentação Escolar (PNAE) , nos exercícios de 2009 e 2010, no Município de Limoeiro de Anadia/AL,
ACORDAM os Ministros do Tribunal de Contas da União, reunidos em Sessão Plenária, com fundamento nos arts. 1º, inciso I, 16, inciso III, alíneas "b" e "c", da Lei nº 8.443, de 16 de julho de 1992, c/c os arts. 19 e 23, inciso III, da mesma Lei, e com arts. 1º, inciso I, 209, incisos II e III, 210 e 214, inciso III, do Regimento Interno do TCU, em:
9.1. julgar irregulares as contas do Sr. James Marlan Ferreira Barbosa (CPF XXX.567.204-XX) , e condená-lo ao pagamento das quantias abaixo discriminadas, com a fixação do prazo de 15 (quinze) dias, a contar da notificação, para comprovar, perante o Tribunal (art. 214, inciso III, alínea "a", do Regimento Interno) , o recolhimento das dívidas aos cofres do Fundo Nacional do Desenvolvimento da Educação (FNDE) , atualizadas monetariamente e acrescidas dos juros de mora, calculados, respectivamente, a partir das datas de ocorrência abaixo discriminadas, até a data do recolhimento, na forma prevista na legislação em vigor:
	VALOR ORIGINAL (R$) 
	DATA DA OCORRÊNCIA

	143.023,75
	7/12/2009

	73.777,23
	2/9/2010

9.2. aplicar ao Sr. James Marlan Ferreira Barbosa (CPF XXX.567.204-XX) a multa prevista no art. 57 da Lei nº 8.443, de 16 de julho de 1992, c/c o art. 267 do Regimento Interno, no valor de R$ 21.000,00 (vinte e um mil reais) , com a fixação do prazo de quinze dias, a contar da notificação, para comprovar, perante o Tribunal (art. 214, inciso III, alínea "a", do Regimento Interno) , o recolhimento da dívida aos cofres do Tesouro Nacional, atualizada monetariamente desde a data do presente Acórdão até a do efetivo recolhimento, se for paga após o vencimento, na forma da legislação em vigor;
9.3. autorizar, desde já, se requerido, o pagamento das dívidas mencionadas nos itens 9.1 e 9.2 acima, em até 36 (trinta e seis) parcelas mensais consecutivas, nos termos do art. 26 da Lei n.º 8.443, de 16 de junho de 1992, c/c o art. 217 do Regimento Interno, fixando ao Responsável o prazo de 15 (quinze) dias, a contar do recebimento da notificação, para comprovar perante o Tribunal o recolhimento da primeira parcela, e de trinta dias, a contar da parcela anterior, para comprovar os recolhimentos das demais parcelas, devendo incidir sobre cada valor mensal, atualizado monetariamente, os juros devidos, na forma prevista na legislação em vigor;
9.4. alertar o Responsável que a falta de comprovação dos recolhimentos de qualquer parcela importará o vencimento antecipado do saldo devedor, nos termos do § 2º do art. 217 do Regimento Interno deste Tribunal;
9.5. determinar à Secex/TCE que inclua nas notificações para o pagamento dos valores mencionados nos itens 9.1 e 9.2 o disposto nos itens 9.3 e 9.4, com fundamento no art. 15 e no art. 18, inciso II, alínea "a", da Resolução n.º 170, de 30 de junho de 2004;
9.6. autorizar, desde logo, nos termos do art. 28, inciso II, da Lei nº 8.443, de 1992, a cobrança judicial das dívidas, caso não atendidas as notificações;
9.7. tendo em vista a gravidade da infração cometida, aplicar ao Sr. James Marlan Ferreira Barbosa (CPF XXX.567.204-XX) , a penalidade de inabilitação para o exercício de cargo em comissão ou função de confiança no âmbito da Administração Pública, consoante o art. 60 da Lei 8.443/1992, pelo prazo de 5 anos;
9.8. nos termos do art. 46 da Lei 8.443/1992 c/c art. 271 do RI/TCU, declarar a inidoneidade das sociedades empresárias Comercial Compre Fácil Ltda., atual Comercial de Alimentos Rural Ltda. (CNPJ: 06.145.514/0001-11) e Comercial 15 de novembro Ltda (CNPJ: 12.419.487/0001-20) , para participarem, por até cinco anos, de licitação na Administração Pública Federal, por verificação de ocorrência de fraude comprovada à licitação;
9.9. encaminhar cópia do presente Acórdão, bem como do relatório e do voto que o fundamentam, à Prefeitura do município de Limoeiro de Anadia/AL, ao Ministério da Educação e aos responsáveis, para ciência; e
9.10. encaminhar cópia da presente deliberação, bem como do relatório e do voto que a fundamentam, à Procuradoria da República no Estado de Alagoas, nos termos do § 7º do art. 209 do Regimento Interno do TCU, para adoção das medidas que entender cabíveis, com a informação de que a decisão está sujeita a Recurso de Reconsideração previsto no art. 285 do RI/TCU.

Tomada de contas especial autuada em razão de desvio de verbas do Programa de Alimentação Escolar (PNAE), nos exercícios de 2009 e 2010.

Prefeitura Municipal de Limoeiro de Anadia - AL.

3. Interessados/Responsáveis:
3.1. Interessados: Fundo Nacional de Desenvolvimento da Educação (00.378.257/0001-81); Secretaria de Controle Externo do Tcu/al (00.414.607/0002-07)
3.2. Responsáveis: Comercial 15 de Novembro Ltda (12.419.487/0001-20); Comercial de Alimentos Rural Ltda (06.145.514/0001-11); James Marlan Ferreira Barbosa (XXX.567.204-XX).

13.1. Ministros presentes: José Mucio Monteiro (Presidente), Benjamin Zymler, Augusto Nardes, Raimundo Carreiro (Relator), Ana Arraes, Bruno Dantas e Vital do Rêgo.

ACORDAO-COMPLETO-2439083

Acórdão 1106/2021 - Plenário

RAIMUNDO CARREIRO

Tratam os autos de Tomada de Contas Especial originada em Representação no âmbito do TC Processo 017.307/2012-0, que tinha por objeto apurar possível desvio de verbas do Programa de Alimentação Escolar (PNAE) , nos exercícios de 2009 e 2010, no Município de Limoeiro de Anadia/AL.
DO ESTADO ATUAL DA PRESENTE TCE
2.	Por meio do Acórdão 1397/2016-TCU-Plenário (peça 3) , esta Corte determinou a conversão da Representação mencionada em Tomada de Contas Especial, autorizando e determinando, de pronto, as citações e oitivas dos responsáveis.
INSTRUÇÃO
3.	Realizadas a citação e as notificações determinadas no referido Acórdão, a Unidade Técnica apresentou proposta final de encaminhamento, acorde, que, nos termos do inciso I, §3º do art. 1º da Lei nº 8.443/92 transcrevo (peças 27/29) :
"INTRODUÇÃO
1.	A presente Tomada de Contas Especial teve origem em Representação no âmbito do TC Processo 017.307/2012-0 em razão de desvio de verbas do Programa de Alimentação Escolar (PNAE) , nos exercícios de 2009 e 2010, no Município de Limoeiro de Anadia (AL) . 
2.	Por meio do Acórdão 1397/2016-TCU-Plenário, Raimundo Carreiro, foi determinada, nos termos do art. 47 da Lei 8.443/1992 c/c o art. 252 do RI/TCU, a conversão do processo de Representação em TCE, autorizando, desde logo, as citações e oitivas dos respectivos responsáveis (peça 3) .
HISTÓRICO
3.	No exame técnico realizado na instrução de mérito constante da peça 107 do TC Processo 017.307/2012-0, onde se encontra o histórico completo da situação sob análise, ressalta-se que, muito embora a análise feita pelo Ministério Público Federal (MPF) tenha considerado a ocorrência de cinco irregularidades, tendo em vista a competência constitucional do Tribunal de Contas da União e seu consequente universo de atuação - diverso daquele do MPF -, o trabalho desta corte teve como escopo apenas duas irregularidades: I- fraude aos processos licitatórios em Limoeiro de Anadia; e II- desvio da merenda (não comprovação da boa e regular utilização de recursos públicos por adequação, já que os fatos informados ao TCU dão conta de que não há documentos que comprovem o uso regular dos recursos) .
4.	Por fim, foi proferido o Acórdão 1397/2016-TCU-Plenário, Raimundo Carreiro, por meio do qual foram feitas as seguintes determinações a seguir transcritas (peça 3) : 
 (...) 
9.2. determinar, nos termos do art. 47 da Lei 8.443/1992 c/c o art. 252 do RI/TCU, a conversão do presente processo em Tomada de Contas Especial, autorizando, desde logo, as citações e oitivas dos responsáveis, nas formas a seguir indicadas: 
9.2.1. realizar a citação do Sr. James Marlan Ferreira Barbosa, Prefeito Municipal de Limoeiro de Anadia/AL (CPF: XXX.567.204-XX) , com fundamento nos arts. 10, § 1º, e 12, incisos I e II, da Lei 8.443/1992 c/c o art. 202, incisos I e II, do RI/TCU, para que, no prazo de quinze dias, apresente alegações de defesa e/ou recolha aos cofres do Fundo Nacional do Desenvolvimento da Educação (FNDE) , a quantia abaixo indicada, atualizada monetariamente a partir da respectiva data até o efetivo recolhimento, abatendo-se na oportunidade a quantia eventualmente ressarcida, na forma da legislação em vigor, em decorrência da irregularidade descrita a seguir que acarretou prejuízo ao Erário:
 I - Ato Impugnado: Não comprovação da boa e regular utilização de recursos públicos relativos ao PNAE, repassados à Prefeitura Municipal de Limoeiro de Anadia/AL nos anos de 2009 e 2010. 
Responsável: 
Nome: James Marlan Ferreira Barbosa 
CPF: XXX.567.204-XX; 
Cargo: Prefeito (2009-2012 e 2013-2016) ; 
Conduta: Não comprovar a correta gestão de parte dos recursos públicos referentes ao Programa Nacional de Alimentação Escolar, repassados à Prefeitura Municipal de Limoeiro de Anadia/AL nos anos de 2009 e 2010. Ausência de comprovação de que a integralidade dos valores pagos às empresas fornecedoras de alimentos teve como resultado a efetiva entrega desses produtos às escolas sob a forma de merenda, conforme apurado em fiscalização da Controladoria da União, cópia em anexo. 
		Débito: 
	VALOR ORIGINAL (R$) 
	DATA DA OCORRÊNCIA

	143.023,75
	7/12/2009

	73.777,23
	2/9/2010

	Valor Atualizado até 24/2/2016: R$ 312.843,12
9.2.2. realizar, com fundamento no art. 250, inciso V, do RITCU, a oitiva das empresas Comercial de Alimentos Rural Ltda. (antes denominada Comercial Compre Fácil Ltda) (CNPJ: 06.145.514/0001-11) e Comercial 15 de novembro Ltda. (CNPJ: 12.419.487/0001-20) , para, no prazo de quinze dias, se assim desejarem, manifestarem-se sobre os fatos abaixo indicados, constantes da representação formulada pelo Ministério Público Federal, alertando-as quanto à possibilidade de o Tribunal, caso não apresentadas ou não sejam acatadas as justificativas, aplicar-lhes a sanção de declaração de inidoneidade para licitar com a administração pública federal, nos termos do art. 46 da lei 8.443/1992:
 I - Ato Impugnado: Fraude à licitação no âmbito do Pregão Presencial 4/2010 
Empresas Licitantes Responsáveis 
I - Nome: Comercial Compre Fácil Ltda (atual Comercial de Alimentos Rural Ltda) ; 
CNPJ: 06.145.514/0001-11; 
II - Nome: Comercial 15 de novembro Ltda; 
CNPJ: 12.419.487/0001-20; 
Conexão das empresas com a irregularidade: prática de atos fraudulentos por seus representantes no âmbito do Pregão Presencial 04/2010 da Prefeitura Municipal de Anadia/AL, cujo objeto era a aquisição de gêneros alimentícios, que culminou em prejuízo à lisura e à competitividade da licitação:
 a) propostas iniciais de preços, na quase totalidade dos itens que compunham os diversos lotes, com a mesma diferença percentual, situação que caracte riza combinação entre essas empresas com vistas ao direcionamento do resultado, conforme apurado pelo Ministério Público Federal;
 b) empresas participantes com laços estreitos entre si. A sócia administradora da empresa Comercial Compre Fácil Ltda. é irmã do sócio administrador da Comercial 15 de Novembro Ltda. e já foi sócia dessa empresa até 2001; 
c) caracterizada, na condução do contrato, a transgressão aos princípios da moralidade e da impessoalidade; 
9.3. Nos ofícios de citação e oitiva: 
9.3.1. anexar cópia deste Acórdão, bem como do Relatório e Voto que o fundamentam, com vistas a subsidiar as manifestações dos responsáveis; 
9.3.2. alertar o responsável citado de que a comprovação da boa e regular aplicação dos valores impugnados exige a apresentação de toda a documentação relativa a cada despesa, conforme o caso, como cópia do cheque, frente e verso, extrato bancário, contrato e processo licitatório que originaram a despesa, comprovação da liquidação da despesa (inclusive documentos que comprovem o envio de merenda às escolas) , dentre outros; 
9.4. comunicar ao Fundo Nacional de Desenvolvimento da Educação (FNDE) a adoção da medida proposta no item 9.2 supra, nos termos do art. 198, parágrafo único, do Regimento Interno do Tribunal de Contas da União; 
9.5. apensar os presentes autos ao processo de Tomada de Contas Especial que vier a ser autuado, na forma prevista no art. 41 da Resolução - TCU 259/2014. 
5.	Foram enviados os ofícios conforme constam das peças 5 a 9 e as notificações podem ser assim sintetizadas: 
	Ofícios
	Tipo
	Responsável
	Ciência de recebimento e peça
	Resposta apresentada e peça

	591
	Citação
	James Marlan Barbosa
	p. 14
	p. 20

	592
	Oitiva
	Representante legal Comercial 15 de Novembro
	p. 12
	p. 16

	593
	Oitiva
	Comercial 15 de Novembro
	p. 13
	p. 16

	594
	Oitiva
	Representante legal da Comercial Compre Fácil, atual Comercial de Alimentos Rural
	p. 11
	p. 16 e 23

	595
	Oitiva
	Comercial Compre Fácil, atual Comercial de Alimentos Rural  
	p.10
	p. 16 e 23

EXAME TÉCNICO
6.	Passa-se, então, às respostas apresentadas por ocasião da citação e oitivas. 
Alegações de defesa apresentadas pelo Sr. James Marlan Ferreira Barbosa (peça 20) 
Da alegação do responsável quanto à discussão judicial da matéria objeto dos presentes autos. Necessidade de suspensão da TCE em tela. 
7.	O responsável aborda que a Ação Civil Pública impetrada pelo MPF encontra-se na fase de instrução e que não haveria decisão judicial de 1ª instância acerca da matéria em tela. Alega, ainda, que não obstante a independência existente entre as instâncias, o TCU deveria, por cautela, aguardar a prolação de sentença judicial já que, por meio desta, poderá ser aferida a comprovação ou não de prática das supostas irregularidades constatadas. Com base nisso, pede a suspensão do trâmite da TCE até o trânsito em julgado da sentença a ser proferida naqueles autos (peça 20, p. 4) . 
Análise
8.	Em consulta a sítios eletrônicos judiciais, as informações possíveis de consulta se referem à data de 18/4/2017, cuja sentença relativa ao responsável foi proferida conforme transcrição abaixo (peça 26) : 
2 - 0000439-68.2012.4.05.8001. De ordem do Mm. Juiz Federal da 12ª Vara/AL, e diante da apresentação, pelo MPF, de apelação à sentença exarada neste feito, ficam os réus intimados do referido decisum, cuja parte dispositiva segue adiante transcrita. Ficam os réus, ainda, intimados para, querendo, apresentar contrarrazões, no prazo legal, à apelação apresentada (fls.1150/1170v.) . " (....) 
DO DISPOSITIVO 
119. Ante o exposto, na trilha da fundamentação exposta e conforme dispositivos indiretos constantes do corpo desta sentença (que passam a integrar esta parte decisória) , julgo PARCIALMENTE PROCEDENTE a demanda para condenar, também em parte, os réus JAMES MARLAN FERREIRA BARBOSA, ELOÍSA MARIA CRUZ FERRO BARBOSA, JOSÉ SOARES DOS SANTOS e JOSÉ ALOÍSIO MAURÍCIO LIRA.
120. Atento, contudo, à necessidade de unificação das sanções de natureza temporal, que ficarão limitadas aos limites máximos previstos no art. 12, I, da Lei nº 8.429/92, fixo, em definitivo, as seguintes sanções: a) JAMES MARLAN FERREIRA BARBOSA: perda da função pública, perda de valores e ressarcimento ao erário no valor de R$ 29.323,01 (vinte e nove mil, trezentos e vinte e três reais e um centavo) , multa civil em dobro ao do valor enriquecido ilicitamente e ressarcimento ao erário; multa civil de 20 (vinte) vezes o valor da remuneração percebida pelo agente, suspensão dos direitos políticos por 15 (quinze) anos1, proibição de contratar com o Poder Público ou receber benefícios ou incentivos fiscais ou creditícios, direta ou indiretamente, ainda que por intermédio de pessoa jurídica da qual seja sócio majoritário, pelo prazo de 13 (treze) anos (...)	
9.	Ressalta-se que na mesma sentença, muito embora não esteja arrolada como responsável no presente processo, foi apenada a Sra. Eloísa Maria Cruz Ferro Barbosa, esposa do responsável, por terem sido detectadas irregularidades afetas à mesma. 
10.	Desse modo, conforme consta do Boletim de Jurisprudência 204/2018, a existência de processos no Poder Judiciário e no TCU com idêntico objeto não caracteriza repetição de sanção sobre mesmo fato (bis in idem) nem litispendência. No ordenamento jurídico brasileiro vigora oprincípioda independência das instâncias, em razão do qual podem ocorrer condenações simultâneas nas diferentes esferas jurídicas (cível, criminal e administrativa) . O recolhimento do débito, em um ou outro processo, serve para comprovação de quitação e sana a dívida. Assim, não cabe o pedido de suspensão do trâmite da TCE até o trânsito em julgado da sentença judicial. 
Da alegação do responsável quanto ao suposto reconhecimento, pela Secex-AL, da inexistência de provas que demonstrem o envolvimento do responsável na prática de irregularidades nos procedimentos licitatórios (Pregões Presenciais 1/2009 e 4/2010) . 
11.	O responsável alega que a Secex-AL desconsiderou a irregularidade de "superfaturamento da merenda adquirida" por não ter sido devidamente quantificada, nem acompanhada de documentos que o comprovassem. Quanto à suposta irregularidade de "fraudes nos Pregões Presenciais 1/2009 e 4/2010", menciona que a Secex-AL divergiu do MPF, tendo levado em consideração a existência de suposta irregularidade apenas no Pregão 4/2010, visto que na realização do Pregão 1/2009 não teriam sido apresentados indicativos de fraude pelo MPF (peça 20, p. 5) . 
12.	O responsável relata que na instrução elaborada pela Secex-AL (peça 107, p .10 do TC Processo 017.307/2012-0) afirma-se que não foi provada, nos autos, a participação de agentes públicos nas supostas fraudes apontadas. Da mesma forma, alega que no voto proferido pelo Ministro Relator daquele processo, foi ratificado esse entendimento quanto à inexistência de provas que comprovem a participação do responsável na suposta fraude (peça 111, p. 5) . 
13.	Nesse contexto, afirma que somente devem constar como responsáveis pelas supostas irregularidades encontradas no Pregão Presencial 4/2010 as empresas participantes do procedimento, por não haver provas que demonstrem o envolvimento do responsável como agente público na suposta fraude. Alega que não há sequer indícios de que o mesmo foi autor intelectual e/ou material, cúmplice ou partícipe da suposta criação de grupo empresarial engendrado para a prática de delitos, tampouco das hipotéticas ilicitudes acaso cometidas pelos responsáveis das sociedades empresárias e respectivos funcionários que participaram ou não dos processos licitatórios em Limoeiro de Anadia (peça 20, p. 6) .  
Análise
14.	Primeiramente evidencia-se que no voto mencionado pelo responsável foi destacado que a apuração realizada pelo TCU concluiu pelo cometimento de fraude à licitação configurada pelo conluio entre as empresas no Pregão Presencial 4/2010, tendo consistido na apresentação de propostas iniciais de preço em que, na quase totalidade dos itens de cada lote, a diferença percentual era a mesma, apontando, assim, para a combinação entre as participantes com o intuito de direcionar a referida licitação. Entretanto, no voto do Relator, comentou-se que, de maneira diversa do que se viu em outros processos de sua relatoria referentes a representações do MPF-PRM-Arapiraca sobre o mesmo tema, inexistiriam documentos que comprovassem a participação de agentes públicos na referida fraude (peça 111, p. 3) .
15.	 Nesse sentido, quanto ao cometimento de fraude, somente devem constar, como responsáveis, as empresas participantes do Pregão Presencial 4/2010, mas tal fato não se relaciona com a irregularidade relativa à não comprovação da boa e regular aplicação dos recursos federais transferidos ao Município de Limoeiro de Anadia/AL nos exercícios de 2009 e 2010, tendo resultado em consequente dano ao erário, como evidenciado no voto, transcrito abaixo (peça 1, p. 4) : 
 (...) 
14.	De outro lado, em referência aos recursos do PNAE, não há comprovação da distribuição e do recebimento pelas escolas da totalidade dos gêneros alimentícios adquiridos por aquela municipalidade, o que configura dano ao erário. De igual modo, não houve comprovação de parte das despesas efetuadas a título de aquisição de alimentos para a merenda escolar.
15.	Resta inequivocamente demonstrada a dificuldade do Prefeito, Sr. James Marlan Ferreira Barbosa, vir a comprovar parcela das despesas efetuadas para aquisição de alimentos para a merenda escolar com recursos do PNAE nos exercícios de 2009 e 2010:
[...]
46.	Consta da ação impetrada pelo Ministério Público Federal que (peça 1, p. 52) :
IV.4 - DO DESVIO DA MERENDA
Durante as investigações a CGU compareceu no município de Limoeiro de Anadia, tendo comparecido nas escolas e no depósito de merenda do município, tendo constatado o fruto dos desvios acima citado, ou seja, a falta de grandes quantitativos de gênero alimentício teoricamente adquirido, mas que não foi enviado às escolas nem constava no depósito.
47.	Tal desvio foi apurado pela CGU ao proceder análise nos autos dos processos de pagamento à empresa Comercial Compre Fácil Ltda., atual Comercial de Alimentos Rural Ltda., e à empresa Comercial 15 de novembro Ltda. (peça 102) .
48.	Um dos procedimentos utilizados pela CGU (peça 102) consistiu em confrontar as notas fiscais apresentadas como comprovantes de despesas e os documentos de recebimento emitidos pelas escolas. Esse cotejamento revelou que parte dos alimentos adquiridos com recursos do PNAE não foi entregue na Prefeitura de Limoeiro de Anadia/AL. Nessa baila, conclui-se pela existência de dano ao erário, nos seguintes valores:
	a) R$ 143.023,75, para o ano de 2009 (peça 102, p. 4-7) ;
	b) R$ 73.777,23, para o ano de 2010 (peça 102, p. 12-18) .
49.	Sobre o assunto, cumpre trazer a colação excerto do depoimento prestado à Polícia Federal pelo Sr. Péterson Melo e Silva, que ilustra a motivação da irregularidade (peça 2, p. 56-57) , verbis:
...QUE em Limoeiro de Anadia, a única pessoa que faz feira no Supermercado para a própria residência, e para pagamentos com recursos da merenda escolar, é a Primeira Dama, HELOÍSA BARBOSA, a qual inclusive, envia pessoas com bilhetes que autorizam o portador a realizar a feira; (...) Neste ano [2010] aconteceu umas três ou quatro vezes de sobrar de R$ 2.000,00 a R$ 4.000,00, em cada compra para ser devolvido em dinheiro, valor este entregue pelo interrogado a JOSÉ SOARES DOS SANTOS, o qual lhe afirmou que o dinheiro seria entregue ao Prefeito MARLAN; QUE nesta Prefeitura, a pessoa que recebe comissão equivalente a 5% do valor das notas fiscais de aquisições de alimentos é JOSÉ SOARES DOS SANTOS...
[...]
53.	Ressalte-se que, os documentos contidos no presente feito impossibilitam a responsabilização de outros agentes públicos e das empresas fornecedoras. Isso ocorre porque a irregularidade em verificação não nos permite saber com exatidão em que momento os recursos foram desviados, senão vejamos: não há como precisar se as empresas não entregaram os produtos, ou se as empresas entregaram os produtos e esses foram desviados por agentes públicos no âmbito da prefeitura (ou mesmo se o dano decorre das duas situações conjuntamente e, nesse caso, quanto dele se refere a cada uma das situações) .
16.	Portanto, não merecem ser acatadas as alegações de defesa apresentadas por não terem relação com a irregularidade pela qual o Sr. James Marlan Ferreira Barbosa foi responsabilizado.  
Da alegação do responsável quanto à comprovação de regular aplicação dos recursos relativos ao Pnae 2009 e 2010 e outras considerações 
17.	O responsável relata que o prefeito antecessor deixou as escolas desprovidas de equipamentos essenciais, a exemplo de geladeiras, fogões, freezers, televisores, computadores, mobília para as salas de aula e cozinha, veículos para transporte das merendas e de alunos, além de se observar evasão escolar em larga escala e profissionais totalmente desmotivados (peça 20, p. 7) . 
18.	No que tange à licitação, argumenta que os funcionários não detinham qualificação e experiência para tanto, razão pela qual o requerido viu-se obrigado a contratar empresas para dar consecução aos processos licitatórios, bem como ministrar curso de aperfeiçoamento centrado em licitações e contratos administrativos (peça 20, p. 7) . 
19.	O responsável demonstra, por meio de fotos, comparativo entre o estado das escolas municipais na gestão anterior à sua e as melhorias advindas em sua gestão (peça 20, p. 8-25) . Informa que a partir de 2012, na qualidade de Gestor Municipal, assinou Termos de Compromisso do Plano de Ações Ariticuladas (PAR) com o FNDE com o fito de construir mais escolas, além de ampliar algumas existentes, bem como adquirir mobiliários (peça 20, p. 26-30) . 
20.	Afirma que a conduta do responsável em buscar a constante transformação gradual e progressiva do setor educacional contrapõe-se ao dolo de causar prejuízo ao erário, de locupletar-se e/ou de beneficiar indevidamente terceiro, não se olvidando que a transformação implementada pelo próprio se trata de um processo lento, não somente por questões econômico-financeiras, socioculturais, mas, notadamente em face da herança deixada pelas administrações anteriores que desmantelaram a educação municipal (peça 20, p. 31) .
Análise 
21.	Quanto à alegação de inexperiência de sua parte bem como dos funcionários da prefeitura, o argumento apresentado não procede, haja vista o gestor, ao assumir o cargo institucional, deve ter consciência da responsabilidade e deveres a ele inerentes como administrador dos recursos públicos. E quanto à qualificação dos funcionários no sentido de providenciar cursos de aperfeiçoamento centrado em licitações e contratos administrativos, a conduta é mais do que esperada do respectivo gestor. 
22.	No que se refere à demonstração de benfeitorias realizadas nas escolas, ressalta-se que as mesmas se deram a partir de 2012, enquanto que as irregularidades constatadas se remetem aos anos de 2009 e 2010. Inclusive, constam dos autos, mais especificamente no relatório elaborado pela CGU no âmbito da Operação Caetés, vários relatos de problemas de abastecimento de merendas nas escolas, além de problemas relacionados à infraestrutura inadequada para sua conservação. 
23.	Na Escola Municipal Nenita Moreira do Carmo, em conversa com a Merendeira Maria Quitéria dos Santos a mesma informou que não conseguia dar cumprimento ao cardápio apresentado pela nutricionista, inclusive porque os produtos constantes deste costumavam faltar, obrigando a mesma a fazer constante adaptação para que as crianças não ficassem sem a merenda naquele dia (peça 2, p. 114) . 
24.	Na Escola Municipal Cel Adauto Gomes Barbosa, a merendeira Maria de Fátima afirmou que não conseguia dar cumprimento ao cardápio apresentado pela nutricionista, pois faltavam os itens necessários, que não chegavam à escola como deveriam (peça 2, p. 116) . 
25. 	O Diretor João Batista da Silva informou que já chegou a faltar produtos alimentícios por até um mês e que não foi possível o cumprimento do cardápio apresentado pela nutricionista, por faltar itens necessários à confecção das refeições sugeridas. Informou que a escola não costumava receber alguns itens previstos no cardápio pelo fato de não ter local adequado ao seu armazenamento (peça 2, p. 116-117) . 
26.	Na Escola Municipal Sen Rui Soares Palmeira, a assistente administrativa Marina Miguel da Silva queixou-se da má administração na educação do município e comentou que a merenda havia chegado apenas no dia anterior ao oferecimento aos alunos, exatamente porque a Secretaria de Educação ficou sabendo da futura presença da CGU no município. Os alunos relataram que já faltou merenda em algumas oportunidades, quando, nesses casos, eram servidos apenas bolacha e suco. E relataram, ainda, que itens que constam do cardápio como ovo, frango e carne nunca foram servidos na escola (peça 2, p. 119-120) . 
27.	No Depósito Central de Alimentos, foi observado que o mesmo não oferecia condições de guarda dos produtos perecíveis além de não existir, à época, balança para aferir a real quantidade de produtos. Também foi observada a entrega de produtos com marcas diferentes das licitadas (peça 2, p. 123) . 
28.	Cabe ressaltar que há outros relatos referentes a desabastecimentos e descontroles de itens que deveriam compor os respectivos cardápios das escolas municipais a serem beneficiadas, constantes do citado relatório, à peça 2, p. 111 e seguintes do TC Processo 017.307/2012-0. 
29.	Assim sendo, as providências adotadas pelo prefeito no sentido de buscar a transformação do setor educacional se referem exatamente à necessidade urgente de sua realização, haja vista as evidências de problemas básicos de infraestrutura inadequada para que se pudesse realizar o recebimento e distribuição da merenda escolar, não se tratanto tão somente de erros formais, conforme alegado pelo responsável. 
Da alegação do responsável quanto à ausência de provas relativa à prática de irregularidades na aplicação de recursos do Pnae nos exercícios 2009 e 2010
30.	O responsável prossegue em sua argumentação evidenciando que no voto proferido pelo Ministro Relator consta que a prestação de contas do Pnae, exercício de 2009, encontra-se adimplente, conforme peça 111, p. 5 e que seria incoerente responsabilizá-lo se a própria prestação de contas referente ao período foi aprovada. Por outro lado, as contas dos repasses no mesmo programa no exercício de 2010 encontram-se inadimplentes, na situação "aprovação parcial", conforme peça 107, p. 15. Salienta, ainda, que os recursos foram bem geridos pelo responsável, não restando devidamente provada a prática, por ele, de quaisquer irregularidades (peça 20, p. 31-32) .
Análise
31.	Em uma tomada de contas especial, a comprovação da aplicação dos recursos deve estar acompanhada de todos os elementos necessários e suficientes para conduzir ao convencimento da boa e regular utilização dos recursos públicos, e não somente os documentos previstos em normas atinentes à prestação de contas ordinária, conforme consta do Acórdão 3693/2014-TCU-Segunda Câmara, Marcos Bemquerer. Assim, a sua mera aprovação em 2009 não inviabiliza as análises das irregularidades constatadas em sede de TCE para que sejam devidamente apuradas. Não há o que se falar das contas de 2010 haja vista as mesmas estarem como inadimplentes, conforme evidenciado na peça 107, p. 15.  
Da alegação do responsável quanto à inexistência de comprovação de ocorrência de superfaturamento na compra da merenda	
32.	O responsável aborda a questão de suposta ocorrência de superfaturamento na compra da merenda escolar. No entanto, vale ressaltar que tal irregularidade não é objeto de análise do TCU, não cabendo detalhar as alegações de defesa sobre este ponto específico. 
Da alegação do responsável quanto ao suposto desvio e falta de merenda
33.	Alega que o MPF se utiliza da premissa de que nas licitações ocorridas no âmbito dos Pregões Presenciais 1/2009 e 4/2010 seus objetos eram atendidos somente à aquisição de produtos alimentícios para a merenda escolar com recursos do Pnae, mas argumenta que também se referiam à compra de produtos alimentícios pagos com recursos de outras fontes (peça 20, p. 33) . 
34.	O responsável afirma que não se demonstrou efetivamente a importância recebidaà conta do Pnae. E que não se individualizou quais produtos alimentícios foram pagos com recursos do Pnae e quais não foram, bem como não se individualizou quais produtos alimentícios seriam destinados para atendimento do Pnae e quais não seriam (peça 20, p. 33) . 
35.	Afirma que o MPF se utiliza da premissa de que os recursos do Pnae seriam suficientes para adquirir os produtos alimentícios para a merenda escolar. Alega que em 2009, o referido município recebeu o valor de R$ 356.404,40 ao passo em que recebeu R$ 499.920,00 no ano de 2010. Considerando que o ano letivo tem aproximadamente nove meses, dividindo-se o montante destinado ao Pnae no ano de 2009 pela quantidade de meses, alega que mensalmente teria sido destinada a soma de R$ 39.600,48, valor este que não seria o bastante para suprir a necessidade de merenda escolar, diante do número de escolas e alunos matriculados à época dos fatos, chegando-se ao resultado de R$ 5,94 para cada aluno matriculado (peça 20, p. 34) . 
36.	Com base no acima exposto, o responsável indaga como a esposa do próprio efetuava compras particulares, como alegado pelo MPF e o ente público ainda conseguia comprar o montante de produtos alimentícios destinados à merenda escolar. Além disso, questiona a imputação ao responsável no valor de R$ 1.101.788,04 supostamente apropriados, se a soma dos recursos provenientes do Pnae nos anos de 2009 e 2010 totalizam a importância de R$ 856.324,40 (peça 20, p. 34-35) .
37.	O responsável afirma que o referido município tem que complementar os recursos do Pnae para atender à consecução do objeto de compra de merenda escolar, haja vista ser infundada a acusação feita no sentido do mesmo se apropriar de verbas federais atinentes ao Pnae para depois complementar com recursos do erário municipal (peça 20, p. 36) . 
38.	Alega que os produtos alimentícios adquiridos pelo município não se prestavam apenas à merenda escolar mas também a outras áreas, haja vista outros produtos constarem das notas fiscais mas não sendo para a composição da merenda escolar, e sim, por exemplo, à Unidade Mista Nossa Senhora das Dores, tendo sido esta aquisição decorrente do Pregão Presencial 4/2010 e quitada com recursos públicos distintos daqueles oriundos do Pnae (peça 20, p. 36) . 
39.	Defende que havendo problema na entrega, falta de merenda e baixa qualidade do produto, deve o interessado comunicar aos órgãos competentes, a fim de que sejam adotadas as medidas cabíveis e não consta, nos autos, qualquer comprovação de que o responsável, enquanto prefeito tivesse sido instado acerca desses problemas (peça 20, p. 36) . 
40.	O responsável afirma que as declarações prestadas por um diretor de escola a ser beneficiada seriam inverídicas no sentido de ter faltado merenda escolar durante um mês, sem que tivesse havido manifestação de funcionários, pais de alunos ou de membro do CAE (peça 20 , p .36-37) . Menciona, inclusive que a escola foi alvo de grande modificação por parte da sua gestão, o mesmo se aplicando às demais declarações apresentadas nos autos, conforme peça 1, p. 62-64. 
41.	Afirma que foi instaurado processo administrativo contra a empresa por terem detectado problemas na entrega incorreta de produtos, aplicando-lhe, inclusive, punição administrativa, confirmando, assim, que não existia conluio entre o responsável e empresários (peça 20, p. 51) . Quanto à inexistência de condições de armazenamento de mercadorias perecíveis, o responsável afirma que o mesmo procurou solucionar o problema, eis que providenciou compra de freezers para as escolas, conforme fotos acostadas aos autos (peça 20, p. 51-52) . 
42.	O responsável aborda a possibilidade de ocorrência de equívocos e falhas, haja vista que o Pnae fora criado pela Lei 11.947/2009 no mesmo ano de sua implementação, assim tais intercorrências podem ter se dado até a completa adequação do programa, não se traduzindo, no entanto, em cometimento de irregularidades (peça 20, p. 52) . 
43.	Defende que averificação de meras irregularidades pela fiscalização da CGU e da autoridade policial, sendo acolhida pelo MPF, a exemplo de erros formais nos processos licitatórios, da falta de balança para conferência (problema já solucionado) , da falta de estrutura da central de mercadorias (problema já solucionado) e do uso diário de mesmos produtos alimentícios para composição da merenda (problema já solucionado) , deram-se unicamente, à vista das circunstâncias que gravitam em torno do caso em análise, por desorganização, por imperícia, por inabilidade, por inexperiência, por falta de controle, mas, jamais por vontade de, conscientemente, prejudicar a alimentação dos alunos; de causar dano ao erário; de locupletar-se; de beneficiar indevidamente a terceiro, pelo que não configurado qualquer ato ilícito (peça 20, p. 52-53) . 
Análise
44.	Quanto ao Pregão Presencial 1/2009 consta, nos autos, solicitação de aquisição de gêneros alimentícios a serem utilizados no âmbito do Pnae e demais relacionados à alimentação de creches e pré-escola (peça 3, p. 70) . No que tange ao Pregão Presencial 4/2010, a solicitação refere-se abertura de processo licitatório para contratação de empresas a fornecer gêneros alimentícios para atender as necessidades das Secretarias (peça 41, p. 3) . Inclusive, observa-se pedido de gêneros alimentícios para a Unidade Mista de Saúde Nossa Senhora e Caps (peça 41, p. 37) e para a aquisição específica de merenda escolar (peça 41, p. 49-70) . As dotações orçamentárias correspondentes foram informadas pelo Secretário Municipal de Economia e Finanças, conforme consta da peça 41, p. 117-118. 
45.	Conforme consulta efetuada no sítio eletrônico da wikipédia, convém registrar que um dos recentes ganhos financeiros do PNAE foi o reajuste, em 2017, de 20% no valor repassado pelo governo federal a estados e municípios, após sete anos sem aumento em todas as etapas da educação básica. O aumento no valor per capita injetou R$ 465 milhões, somente no ano passado, na alimentação escolar dos alunos da rede pública, beneficiando 41 milhões de estudantes da educação básica. Atualmente, o valor repassado pela União a estados e municípios por dia letivo para cada aluno é definido de acordo com a etapa e modalidade de ensino, conforme transcrito abaixo:
Creches: R$ 1,07
Pré-escola: R$ 0,53
Escolas indígenas e quilombolas: R$ 0,64
Ensino fundamental e médio: R$ 0,36
Educação de jovens e adultos: R$ 0,32
Ensino integral: R$ 1,07
Programa de Fomento às Escolas de Ensino Médio em Tempo Integral: R$ 2,00
Alunos que frequentam o Atendimento Educacional Especializado no contraturno: R$ 0,53
46.	Conforme consta do Relatório Consolidado de Ocorrências 00190.022471/2010-69, elaborado pela CGU em 25/6/2015, do total de R$ 307.656,23 de recursos públicos destinados ao Pnae em 2009 e pagos nas notas fiscais analisadas, foi alcançado um montante de R$ 143.023,75 não repassados às escolas municipais na forma de gêneros alimentícios, já abatidos os valores referentes aos produtos distribuídos a maior, conforme detalhado à peça 102, p. 7. Em relação a 2010, foram registradas, como despesas do Pnae, notas fiscais emitidas pelas empresas fornecedoras, no montante de R$ 354.861,15 e confrontadas com os documentos de recebimentos de gêneros alimentícios emitidos pelas escolas, procedimento igualmente efetuado em relação a 2009, chegando-se ao montante de R$ 73.777,23 não repassados às escolas municipais, já abatidos os valores referentes aos produtos distribuídos a maior (peça 102, p. 16) . 
47.	No que tange aos valores envolvidos, consta do sítio eletrônico do FNDE e anexados aos autos (peças 24-25) repasses à referida Prefeitura de R$ 356.404,40 em 2009 e R$ 499.920,00 em 2010 na rubrica do Pnae, como mencionado pelo responsável. As notas fiscais pagas e registradas como despesas do Pnae foram apuradas nos valores de R$ 307.656,23 em 2009 e R$ 354.861,15 em 2010, valores estes, portanto, menores do que aqueles que lhe foram repassados. Constam nos autos os balancetes referentes ao Fundeb e FNDE quanto às receitas arrecadadas mensalmente (peças 30 a 40) . E, ainda assim, foram constatadas diferenças entre as notas fiscais pagas em comparação aos gêneros alimentícios recebidos pelas escolas municipais. Portanto, o dano ao erário apurado resta assim demonstrado:
	VALOR ORIGINAL (R$) 
	DATA DA OCORRÊNCIA

	143.023,75
	7/12/2009

	73.777,23
	2/9/2010

48.	Quanto à quantificação do débito nos anos de 2009 e 2010, convém transcrever a análise efetuada nos itens 54 e 56 da instrução constante do TC Processo 017.307/2012-0, que deu origem à presente TCE, por ter sido adequadamente esclarecedora quanto à metodologia adotada (peça 107, p. 13:
54. No que se refere ao valor do débito relativo ao dano ocorrido, entendemos que o seu valor total é o calculado pela CGU, ou seja, R$ 216.800,98.Contudo, nos autos não há informação precisa acerca das datas origens dos débitos.
55. A apuração de parte do débito é um tanto complexa. Note-se que, no trabalho desenvolvido pela CGU, apurou-se os totais de produtos efetivamente não distribuídos às escolas, para cada ano, entretanto não foi possível precisar em quais notas fiscais ocorreram as divergências. Sendo assim, uma vez não identificadas as datas de cada débito, pois não é possível saber em quais fornecimentos ocorreram as irregularidades, deverá ser adotada a data do último fornecimento (em cada ano) , a partir da qual incidiram os encargos legais, a saber:
	a) para o ano de 2009: 7/12/2009 (peça 1, p. 38-40) .
	b) para o ano de 2010: 2/9/2010 (peça 1, p. 40-45) .
56. Essa metodologia será utilizada porque não há como precisar exatamente quais dos recursos repassados foram desviados, e havendo esse desconhecimento, serão utilizadas as datas que gerarão valores menores de juros e correção monetária para o responsável, optando-se por dar a este o posicionamento mais benéfico.
49.	Cabe reforçar que tal metodologia foi utilizada de forma a considerar datas que gerarão valores menores de juros e correção monetária para o responsável, optando-se por dar a este o posicionamento mais benéfico. Considera-se pertinente a adoção do que prevê o RI/TCU em seu art. 210, § 1º, II, quando a apuração é feita mediante estimativa, adotando-se meios confiáveis, vindo a apurar quantia que seguramente não excederia o real valor devido. Além disso, o § 3º do mesmo artigo determina que quando não for possível precisar a data do débito com exatidão, far-se-á o seu arbitramento por estimativa, desde que essa providência não desfavoreça o responsável, como se observa no presente caso. 
50.	Em que pese o então prefeito alegar que não tenha chegado ao seu conhecimento problemas na entrega, ausência de merenda e/ou baixa de qualidade dos produtos, constam dos autos diversos relatos apresentados por merendeiras, diretores de escolas, alunos e demais funcionários acerca de problemas corriqueiros envolvendo a distribuição de merenda escolar, conforme já abordado no decorrer da presente instrução. No que se refere a ter havido modificação e benfeitorias nas escolas durante sua gestão, tal ponto já foi discutido anteriormente.  
51.	Quanto à instauração de processo administrativo contra a empresa fornecedora por terem sido detectados problemas na entrega incorreta dos produtos, com consequente aplicação de punição administrativa, não há documentação comprobatória quanto a esse ponto nos autos, além de não se relacionar com a irregularidade constatada.
52.	Registra-se, ainda, que as pendências já sanadas pelo responsável se deram em momento posterior (ano de 2012) ao cometimento das irregularidades (anos de 2009 e 2010) , quando da iniciativa da Prefeitura em efetuar obras e benfeitorias nas escolas municipais em 2012, diante da situação precária existente à época. Alegações de que tais problemas se deram por desorganização, imperícia, inabilidade, inexperiência e falta de controle não devem ser acatadas, sobretudo por se tratarem de itens primordias para o pleno atendimento da merenda escolar às escolas, que deveriam ter sido resolvidos antes dos certames. 
53.	No que tange à legislação aplicável ao Pnae, ressalta-se que o mesmo foi criado em 1955 com o nome de Campanha da Merenda Escolar, pelo Decreto n. 37.106 (31/3/1955) , subordinado ao Ministério da Educação (MEC) . Após alterações no nome e na vinculação institucional, passou a chamar-se Programa de Alimentação Escolar em 1979 e foi incorporado ao Fundo Nacional de Desenvolvimento da Educação  (FNDE) em 1997.  A Lei 11.947/2009 dispõe sobre o atendimento da alimentação escolar e do Programa Dinheiro Direto na Escola aos alunos da educação básica; altera as Leis nos 10.880, de 9 de junho de 2004, 11.273, de 6 de fevereiro de 2006, 11.507, de 20 de julho de 2007; revoga dispositivos da Medida Provisória no 2.178-36, de 24 de agosto de 2001, e a Lei no 8.913, de 12 de julho de 1994; e dá outras providências. Ou seja, o programa é antigo, sendo objeto de várias atualizações legais, não cabendo justificar eventuais equívocos ou falhas pela edição da Lei 11.947/2009, conforme alegado pelo responsável. 
Da alegação do responsável quanto às supostas incoerências constatadas na instrução elaborada pela Secex-AL (peça 107) 
54.	O responsável afirma que a CGU e a Secex-AL não possuem parâmetros adequados para quantificarem com clareza e objetividade o débito a ser imputado ao agente. Afirma que o fato de não se saber como precisar quais recursos repassados foram desviados, bem como em quais notas fiscais, evidencia que não há elementos probatórios mínimos que demonstrem a não aplicação regular dos recursos públicos referentes ao Pnae repassados nos anos de 2009 e 2010 (peça 20, p. 54) . 
55.	Faz menção à jurisprudência do TCU no sentido de que cabe ao gestor comprovar os gastos efetuados, bem como o nexo causal estre estes e os recursos repassados e afirma que as fotos acostadas aos autos demonstram o investimento realizado nas benfeitorias efetuadas nas escolas. E volta a afirmar que existe incoerência em ser responsabilizado por eventual irregularidade na aplicação de recursos públicos relativos ao Pnae se a prestação de contas de 2009 foi considerada aprovada (peça 20, p. 55-56) . 
56.	Pede, portanto, que o processo seja arquivado, sem julgamento do mérito, por haver sido constatada ausência de pressupostos de constituição e de desenvolvimento válido e regular do processo. Mas no caso de ser julgado o mérito, requer que os argumentos sejam considerados e acolhidos. Por fim, requer a suspensão do trâmite da TCE até o trânsito em julgado da sentença a ser proferida nos autos do processo relativo à ação civil pública ainda em trâmite na 8ª Vara Federal da Seção Judiciária de Alagoas (peça 20, p. 56) . 
Análise
57.	Quanto à questão envolvendo a quantificação do débito, a mesma já foi abordada no decorrer da presente instrução. 
58.	Quanto à prestação de contas ordinária de 2009 ter sido aprovada e que, por isso, seria incoerente o prefeito ser responsabilizado por esse motivo, tal ponto já foi analisado no item 8.2.2.1. Quanto ao investimento realizado nas escolas, já foi evidenciado que o mesmo foi feito a partir de 2012, diante, justamente, das irregularidades cometidas nos anos de 2009 e 2010, relacionadas à aquisição e distribuição dos produtos alimentícios.  
59.	Portanto, diante dos elementos contidos nos autos, propõe-se que não sejam acolhidas as alegações de defesa apresentadas pelo responsável por não terem sido suficientes para elidir as irregularidades constatadas. 
Respostas às oitivas apresentadas pela empresa Comercial 15 de Novembro Ltda. e Comercial de Alimentos Rural Ltda. (peça 16) 
60.	O representante das empresas alega a inexistência de fraude à licitação no Pregão Presencial 4/2010, diante do fato de que os preços apresentados pelas empresas seriam justos e adequados, proporcionais ao valor da compra dos produtos repassados e que o percentual aplicado na venda/repasse dos produtos seria facultado a cada empresa. E, ainda, que o rol de empresas distribuidoras muitas das vezes éo mesmo para todos os comércios da localidade de modo que a constatação de percentual exato no valor de cada produto indicaria possivelmente a compra por valores semelhantes, aplicando, pois, o percentual de venda que lhes é favorável, sem caracterizar qualquer tipo de combinação de preços (peça 16, p. 3) . 
61.	Alega que a existência de parentesco não caracteriza qualquer tipo de fraude, visto, que existem poucas empresas nesta cidade que possam atender a demanda licitatória, de modo que os comerciantes existentes mantêm contato entre si, entretanto, tal comunicação, em nada configura qualquer tentativa de lesão ao erário, no sentido de que inexiste qualquer tipo de configuração de fraude à licitação e consequente improbidade administrativa. Afirma que a conduta ilícita não pode ser caracterizada pela relação de parentesco entre os donos das empresas licitantes, menos ainda, por suposto vínculos de amizade, a discriminação da conduta ilícita não é objetiva (peça 16, p. 3-4) .
62.	Defende que a inexistência de meios probatórios e documentos que expressem com exatidão os valores alegadamente desviados, impossibilitam a defesa dos acusados na participação da conduta ilícita, visto que não se verifica a existência do dolo, consistente, tão somente, na vontade livre e consciente de causar dano ao erário, ou enriquecimento ilícito de quem quer que seja, e nem tampouco aos princípios que regem a Administração, motivo pelo qual não se verifica ato de improbidade no caso ora relatado (peça 16, p. 4) .
63.	O representante afirma que os serviços contratados foram efetivamente prestados, a preço justo e de acordo com o praticado no mercado, sendo ainda, em todo o período contratado, fornecidos com a qualidade esperada, o que desnatura o ato de improbidade administrativa, nos termos regidos pela Lei federal 8.429/1992. Alega que se não existem provas capazes de caracterizar a improbidade, menos ainda existem que caracterizem a alegada fraude à licitação, e que esta não pode ser subtendida ou alegada sem meios probatórios documentais que as consubstanciem, e nesse caso, deve-se haver amplo acervo de datas, valores e quantidades, o que não é possível de se obter, visto que o serviço se fornecimento de merenda foi devidamente prestado pela empresa vencedora da licitação (peça 16, p. 5) . 
64.	Pede, portanto, que se reconheça a inexistência dos atos imputados, determinando-se sua extinção e não aplicando qualquer tipo de penalidade administrativa e/ou pecuniária (peça 16, p. 6) . 
Análise 
65.	Como já abordado em outros TC´s sobre o mesmo tema, ainda em análise no âmbito do TCU (TC Processo 017.072/2016-1 e TC Processo 024.723/2016-9, por exemplo) , as empresas Comercial 15 de Novembro Ltda. e Comercial de Alimentos Rural Ltda. alegam que a relação de parentesco e/ou amizade entre os sócios das empresas não caracteriza a existência de qualquer tipo de fraude, haja vista existirem poucas empresas na cidade que possam atender a demanda licitatória de modo que os comerciantes mantêm contato entre si, prática que em nada configura tentativa de lesão ao erário. 
66.	Igualmente defendem que as empresas participantes da referida licitação ofereceram preços justos e adequados à situação financeira, não se beneficiando do erário e nem frustrando a participação de outras empresas e que os percentuais fixos apresentados nos itens constantes das propostas iniciais de preços seriam justos e adequados, proporcionais ao valor da compra dos produtos repassados e facultados a cada empresa. Da mesma maneira, que o serviço se fornecimento de merenda foi devidamente prestado pela empresa vencedora da licitação. 
67.	Quanto à responsabilização das empresas arroladas, não se está analisando, nesse caso, a prestação ou não dos serviços prestados e sim a evidência de conluio praticado pelas empresas em diversos municípios do Estado de Alagoas, tendo configurado o cometimento de fraudes no âmbito dos certames licitatórios. 
68.	Portanto, no que tange à alegação de que a relação de parentesco e/ou amizade entre os sócios das empresas não caracteriza a existência de qualquer tipo de fraude, haja vista existirem poucas empresas na cidade que possam atender a demanda licitatória e que, diante disso, os comerciantes mantêm contato entre si, não prospera. Conforme analisado no âmbito da instrução de mérito constante do TC Processo 017.307/2012-0 (peça 107, p. 9-10) , que deu origem à presente TCE, as empresas ajustavam suas participações nas licitações, diante da ausência de efetiva competição existente entre as participantes, com vistas a fraudar seu caráter competitivo, contrariando os princípios da legalidade, à moralidade, e, principalmente, à seleção da proposta mais vantajosa para a administração, configurando ofensa ao disposto no art. 3º da Lei 8.666/1993 c/c art. 9º da Lei 10.520/2002.
69.	No que se refere às propostas apresentadas pelas empresas, ficou evidenciado que (peça 107, p. 9 do TC Processo 017.307/2012-0) : 
a) para o Lote 01, em 31 dos 33 itens, a Empresa Comercial 15 de Novembro apresentou propostas em valores que diferem dos valores propostos pela Empresa Comercial Compre Fácil no percentual exato de 5%;
b) para o Lote 02, em 28 dos 32 itens, a Empresa Comercial 15 de Novembro apresentou proposta em valores que diferem dos valores propostos pela Empresa Comercial Compre Fácil no percentual exato de 5%;
c) para o Lote 03, em 22 dos 27 itens, a Empresa Comercial 15 de Novembro apresentou propostas em valores que diferem dos valores propostos pela Empresa Comercial Compre Fácil no percentual exato de 10%;
d) para o Lote 04, em 8 dos 9 itens, a Empresa Comercial 15 de Novembro apresentou propostas em valores que diferem dos valores propostos pela Empresa Comercial Compre Fácil no percentual exato de 10%;
e) para o Lote 05, em 8 dos 8 itens, a Empresa Comercial 15 de Novembro apresentou propostas em valores que diferem dos valores propostos pela Empresa Comercial Compre Fácil no percentual exato de 10%;
f) para o Lote 06, em 7 dos 11 itens, a Empresa Comercial 15 de Novembro apresentou propostas em valores que diferem dos valores propostos pela Empresa Comercial Compre Fácil no percentual exato de 10%.
70.	Nesse contexto, como evidenciado na referida instrução, as propostas apresentadas pelas empresas demonstraram correlação entre seus valores e percentuais, não sendo fruto de mera coincidência ouproporcionais ao valor da compra dos produtos repassados e facultados a cada empresa, como alegado pelas empresas, e sim, uma demonstração de efetivo conluio entre os licitantes.
71.	Ressalta-se, ainda, que tramitam nesta Secretaria outros seis processos autuados em 2012, da mesma natureza, todos resultantes da mesma operação da Polícia Federal e da SFCI.
INFORMAÇÕES ADICIONAIS 
72.	Em atendimento ao item 9.4 do Acórdão 1772/2017-TCU-Plenário, Augusto Sherman, foi efetuada pesquisa no sistema processual do TCU, com as seguintes constatações: 
72.1.	Comercial 15 de Novembro Ltda. - Além da presente TCE, a empresa está arrolada em 4 TCE´s em aberto, relativas ao Pnae em outros municípios. 
72.2.	Comercial Compre Fácil, atual Comercial de Alimentos Rural Ltda. - Além da presente TCE, a empresa está arrolada em outras 5 TCE´s em aberto, relativas ao Pnae junto a outros municípios.
72.3.	James Marlan Ferreira Barbosa- O responsável, além da presente TCE, está arrolado em 2 TCE´s ainda em aberto relativas a objetos distintos à presente. 
73.	Vale ressaltar que não ocorreu a prescrição da pretensão punitiva do TCU, conforme Acórdão 1441/2016-TCU-Plenário, relatado pelo Exmo. Ministro Benjamim Zymler, que uniformizou a jurisprudência acerca dessa questão, uma vez que os fatos ocorreram em 2009 e 2010, que o ato ordenador das citações e audiência é de 2016 (peça 3) e que o prazo geral de prescrição é aquele indicado no art. 205 do Código Civil, que é de 10 anos, podendo, portanto, serem aplicadas as sanções previstas na Lei 8.443/1992.
CONCLUSÃO
74.	A partir dos elementos constantes dos autos, foi possível verificar que os recursos repassados à Prefeitura Municipal de Limoeiro de Anadia/AL, por conta do Programa de Alimentação Escolar (PNAE) , nos exercícios de 2009 e 2010, ocorreram sob a gestão do Sr. James Marlan Ferreira Barbosa, ex-prefeito do referido município. 
75.	O representante desse responsável apresentou alegações de defesa por ocasião da citação realizada, tendo sido consideradas insuficientes para elidir as irregularidades constatadas, sendo, assim, considerado responsável pelo dano ao erário decorrente doconfronto entre as notas fiscais apresentadas como comprovantes de despesas e os documentos de recebimento emitidos pelas escolas, constatando-se que as mercadorias foram adquiridas, mas não houve comprovação de distribuição de sua totalidade às escolas municipais. 
76.	Portanto, inexistindo nos autos elementos que permitam concluir pela ocorrência de boa-fé ou de outros excludentes de culpabilidade em sua conduta, propõe-se que sejam julgadas irregulares as suas contas, bem como seja condenado em débito, com aplicação da multa prevista no art. 57 da Lei 8.443/1992, diante da não prescrição da pretensão punitiva do TCU. Ainda diante da gravidade observada em sua conduta, propõe-se que lhe seja aplicada a sanção prevista no art. 60 da Lei 8.443/1992.
77.	Em relação às empresasarroladas nos autos, foi constatada ocorrência de fraude no âmbito do Pregão 4/2010, propondo-se que suas respostas por ocasião da oitiva não sejam acatadas por não terem sido possíveis de elidir as irregularidades constatadas. Assim, propõe-se que seja declarada a inidoneidade para participar de licitação na Administração Pública Federal, por até cinco anos, a Empresa de Alimento Rural Ltda. (CNPJ: 06.145.514/0001-11) , antiga empresa Comercial Compre Fácil Ltda. e a empresa Comercial 15 de Novembro Ltda. (CNPJ 12.419.487/0001-20) 
PROPOSTA DE ENCAMINHAMENTO
78.	Diante do exposto, submetem-se os presentes autos à consideração superior, propondo-se: 
	a) rejeitar as alegações de defesaapresentadas em nome do Sr. James Marlan Ferreira Barbosa (CPF XXX.567.204-XX) , por não terem sido suficientes para elidir as irregularidades constatadas;
	b) rejeitar as respostas às oitivas realizadas junto às empresas Comercial Compre Fácil Ltda., atual Comercial de Alimentos Rural Ltda (CNPJ: 06.145.514/0001-11) , e Comercial 15 de novembro Ltda (CNPJ: 12.419.487/0001-20) ;	
	c) julgar irregulares, nos termos dos arts. 1º, inciso I, 16, inciso III, alíneas "b" e "c", da Lei 8.443/1992 c/c os arts. 19 e 23, inciso III, da mesma Lei, e com os arts. 1º, inciso I, 209, III, 210 e 214, inciso III, do Regimento Interno, as contas do Sr. James Marlan Ferreira Barbosa (CPF XXX.567.204-XX) , condenando-o ao pagamento da quantia a seguir especificada, atualizada monetariamente e acrescida dos juros de mora, calculada a partir das datas discriminadas até a efetiva quitação do débito, fixando-lhe o prazo de 15 (quinze) dias para que comprove, perante o Tribunal, o recolhimento das referidas quantias aos cofres do Fundo Nacional do Desenvolvimento da Educação (FNDE) , nos termos do art. 23, inciso III, alínea "a", da citada Lei c/c o art. 214, inciso III, alínea "a", do Regimento Interno, abatendo-se, na oportunidade, quantia (s) eventualmente ressarcida (s) :
	VALOR ORIGINAL (R$) 
	DATA DA OCORRÊNCIA

	143.023,75
	7/12/2009

	73.777,23
	2/9/2010

	Valor do débito atualizado até 20/5/2019- R$ 371.219,39
	d) aplicar ao Sr. James Marlan Ferreira Barbosa (CPF XXX.567.204-XX) a multa prevista no art. 57 da Lei 8.443/1992 c/c o art. 267 do RI/TCU, com a fixação do prazo de quinze dias, a contar das notificações, para comprovar, perante o TCU (art. 214, inciso III, alínea 'a', do Regimento Interno) , o recolhimento da dívida aos cofres do Tesouro Nacional, atualizada monetariamente desde a data do acórdão até a dos efetivos recolhimentos, se for paga após o vencimento, na forma da legislação em vigor; 
		e) autorizar, desde logo, a cobrança judicial das dívidas, nos termos do art. 28, inciso II, da Lei nº 8.443/1992, caso não atendidas as notificações;
	f) autorizar desde logo, se requerido, com fundamento no art. 26, da Lei 8.443/1992, c/c o art. 217, do Regimento Interno do TCU, o parcelamento das dívidas em até 36 (trinta e seis) parcelas, incidindo sobre cada parcela, corrigida monetariamente, os correspondentes legais, fixando-se o prazo de quinze dias, a contar do recebimento da notificação, para comprovarperante o Tribunal o recolhimento da primeira parcela, e de trinta dias, a contar da parcela anterior, para comprovar os recolhimentos das demais parcelas, devendo incidir sobre cada valor mensal, atualizado monetariamente, os juros de mora devidos, no caso do débito, na forma prevista na legislação em vigor, alertando o responsável de que a falta de comprovação do recolhimento de qualquer parcela implicará o vencimento antecipado do saldo devedor, nos termos do art. 26, parágrafo único, da Lei 8.443/1992, c/c o art. 217, §2º, do Regimento Interno deste Tribunal;
	g) tendo em vista a gravidade da infração cometida, aplicar ao Sr. James Marlan Ferreira Barbosa (CPF XXX.567.204-XX) , a penalidade de inabilitação para o exercício de cargo em comissão ou função de confiança no âmbito da Administração Pública, consoante o art. 60 da Lei 8.443/1992.
	h) nos termos do art. 46 da Lei 8.443/1992 c/c art. 271 do RI/TCU, declarar a inidoneidade das empresas Comercial Compre Fácil Ltda., atual Comercial de Alimentos Rural Ltda. (CNPJ: 06.145.514/0001-11) e Comercial 15 de novembro Ltda (CNPJ: 12.419.487/0001-20) , para participarem, por até cinco anos, de licitação na Administração Pública Federal, por verificação de ocorrência de fraude comprovada à licitação;
		i) encaminhar cópia do Acórdão que vier a ser proferido à Prefeitura de Limoeiro de Anadia/AL, ao Ministério da Educação e aos responsáveis, para ciência, informando que a presente deliberação, acompanhada do Relatório e do Voto que a fundamenta, está disponível para a consulta no endereço www.tcu.gov.br/acordaos, além de esclarecer que, caso requerido, o TCU poderá fornecer sem custos as correspondentes cópias, de forma impressa;
	j) encaminhar cópia da deliberação que vier a ser proferida ao Procurador-Chefe da Procuradoria da República em Alagoas, nos termos do § 3º do art. 16 da Lei 8.443/1992 c/c o § 7º do art. 209 do Regimento Interno do TCU, para adoção das medidas que entender cabíveis, informando-lhe que o inteiro teor da deliberação pode ser consultado no endereço www.tcu.gov.br/acordaos."
PARECER DO MINISTÉRIO PÚBLICO QUE ATUA JUNTO A ESTE TRIBUNAL DE CONTAS DA UNIÃO
4.	O ilustre representante do Ministério Público, Procurador Rodrigo Medeiros de Lima, concordou com a aludida proposta da Unidade Técnica (peça 30) .
É o Relatório.

8.1. Rafaelly Kelly Felix de Paiva (12.918/OAB-AL), representando James Marlan Ferreira Barbosa.  
8.2. Técio Marques Gabriel (11.727/OAB-AL) e outros, representando Comercial 15 de Novembro Ltda e Comercial de Alimentos Rural Ltda;  
8.3. Nivaldo Barbosa da Silva Junior (6411/OAB-AL) e outros, representando Prefeitura Municipal de Limoeiro de Anadia - AL.

Procurador Rodrigo Medeiros de Lima.

TOMADA DE CONTAS ESPECIAL. PROGRAMA DE ALIMENTAÇÃO ESCOLAR (PNAE). DESVIO DE VERBAS. FRAUDE À LICITAÇÃO. AUSÊNCIA DE COMPROVAÇÃO DA BOA E REGULAR APLICAÇÃO DOS RECURSOS GERIDOS. CONTAS IRREGULARES, DÉBITO E MULTA. INABILITAÇÃO.

TOMADA DE CONTAS ESPECIAL (TCE)

Secretaria de Controle Externo de Tomada de Contas Especial (SecexTCE).

Conforme já delineado no relatório precedente, a presente Tomada de Contas Especial teve origem em Representação no âmbito do TC Processo 017.307/2012-0, em razão de desvio de verbas do Programa de Alimentação Escolar (PNAE) , nos exercícios de 2009 e 2010, no Município de Limoeiro de Anadia (AL) . 
2.	Analisou-se, no âmbito desta Corte, duas irregularidades: (i) fraude aos processos licitatórios em Limoeiro de Anadia/AL; e (ii) desvio da merenda (não comprovação da boa e regular utilização de recursos públicos por adequação, já que os fatos informados ao TCU dão conta de que não há documentos que comprovem o uso regular dos recursos) .
3.	Por meio do Acórdão 1397/2016-TCU-Plenário (que converteu a referida Representação nesta TCE) , determinou-se, então, a citação do ex-gestor e as oitivas das empresas beneficiadas com os recursos financeiros em análise, senão vejamos:
	I - a citação do Sr. James Marlan Ferreira Barbosa, então Prefeito Municipal de Limoeiro de Anadia/AL, para que apresentasse suas alegações de defesa e/ou recolhesse aos cofres do Fundo Nacional do Desenvolvimento da Educação (FNDE) , as importâncias histórias de R$ 143.023,75 e R$ 73.777,23 (devidamente corrigidas) , em virtude de não ter comprovado a correta gestão de parte dos recursos públicos referentes ao Programa Nacional de Alimentação Escolar, repassados à Prefeitura Municipal de Limoeiro de Anadia/AL nos anos de 2009 e 2010, bem como pela ausência de comprovação de que a integralidade dos valores pagos às empresas fornecedoras de alimentos teve como resultado a efetiva entrega desses produtos às escolas sob a forma de merenda, conforme apurado em fiscalização da Controladoria da União; e
	II - a oitiva das empresas Comercial de Alimentos Rural Ltda. (antes denominada Comercial Compre Fácil Ltda) e Comercial 15 de novembro Ltda. para se manifestarem sobre a ocorrência de fraude à licitação, sob pena de lhes serem aplicadas a sanção de declaração de inidoneidade para licitar com a Administração Pública Federal, nos termos do art. 46 da lei 8.443/1992.
4.	Ofertadas as alegações de defesa e razões de justificativa e instruído o feito, nenhum dos responsáveis, com efeito, logrou êxito em infirmar as conclusões externadas e apuradas pela Controladoria da União.
5.	No que pertine ao responsável James Marlan, este pugnou pela suspensão da presente TCE até o trânsito em julgado de uma Ação Civil Pública proposta pelo MPF cuja matéria em discussão seria idêntica à desta TCE. Quanto ao mérito propriamente dito, invoca suposto posicionamento da Secex/AL que teria considerado não haver provas que justificassem superfaturamento da merenda adquirida e fraude aos Pregões Presenciais 1/2009 e 4/2009. E busca demonstrar a boa e regular aplicação dos recursos em análise.
6.	Como já brevemente destacado, suas alegações, com efeito, não encontram amparo nos elementos de prova existentes nos autos, tampouco são suficientes para informar as conclusões já externadas.
7.	Com relação à Ação Civil Pública ajuizada pelo MPF, esta, por conta do princípio da independência das instâncias, não tem o condão de justificar a suspensão da presente TCE, mesmo porque eventual recolhimento do débito aqui - ou lá - poderá ser devidamente abatido, desde que devidamente comprovado tal recolhimento.
8.	Quanto às alegações de que a então Secex/AL teria desconsiderado a irregularidade de "superfaturamento de merenda escolar" e externado posicionamento dissonante do MPF quanto à "fraude nos Pregões Presenciais 1/2009 e 4/2009", igualmente não lhe assiste qualquer razão.
9.	Como bem demonstrou a Unidade Técnica à peça 27, as alegações do defendente não têm correlação com a irregularidade a ele imputada, qual seja, não comprovação da boa e regular aplicação dos recursos que geriu nos anos de 2009 e 2010 e que são objeto destes autos. Nos itens 21 a 31 do referido parecer (peça 27) , a Unidade Técnica destaca de forma pormenorizada as falhas apuradas, as quais não foram infirmadas pelo então gestor.
10.	Ademais, no que se refere à acusação de fraude à licitação, foi demonstrada a ocorrência da fraude pelo conluio entre as empresas no Pregão 4/2010, conluio este consubstanciado "na apresentação de propostas iniciais de preço em que, na quase totalidade dos itens de cada lote, a diferença percentual era a mesma, apontando, assim, para a combinação entre as participantes com o intuito de direcionar a referida licitação." (vide itens 14 e seguintes da peça 27) 
11.	Nesse contexto, ante a ausência de todos os elementos necessários e suficientes para conduzir ao convencimento da boa e regular utilização dos recursos públicos, inviável o acolhimento das alegações de defesa do responsável, razão pela qual incorporo às presentes razões de decidir os elementos e argumentos apontados pela Unidade Instrutiva à peça 27, mesmo porque, como já dito e destacado, configurou-se de forma inconteste neste feito o dano ao erário causado pelo ora responsável, a partir do confronto entre as notas fiscais apresentadas como comprovantes de despesas e os documentos de recebimento emitidos pelas escolas, ocasião em que constatou-se que as mercadorias foram adquiridas, mas não houve comprovação de distribuição de sua totalidade às escolas municipais (vide itens 46 e 47 da peça 27) .
12.	Por fim, ainda no que pertine ao então gestor, importante ressaltar a gravidade de sua conduta, ante a demonstração não só do desvio dos recursos que geriu e da má gestão dos mesmos, como também de que parcela desses recursos serviu para alimentar esquema de fraude a licitações, o que justifica a aplicação da penalidade de inabilitação para o exercício de cargo em comissão ou função de confiança no âmbito da Administração Pública, nos termos do Art. 60 da Lei 8.443/1992, que fixo em 5 anos.
13.	No que pertine às razões de justificativa ofertadas pelas empresas Comercial de Alimentos Rural Ltda. (antes denominada Comercial Compre Fácil Ltda) e Comercial 15 de novembro Ltda., melhor sorte não lhes assiste.
14.	Isso porque, como bem destacou e demonstrou a Unidade Técnica (Peça 27) , os elementos contidos nos autos comprovaram de forma inequívoca a prática de atos fraudulentos por seus representantes, no âmbito do Pregão Presencial 04/2010, em vista do conluio entre essas empresas, cujas propostas iniciais de preços, na quase totalidade dos itens que compunham os diversos lotes, possuíam a mesma diferença percentual, situação que caracteriza combinação entre elas para o direcionamento do resultado do certame.
15.	A corroborar com tal constatação, verificou-se ainda que os representantes das referidas empresas, à época dos fatos, tinham laços estreitos entre si, pois a sócia administradora da empresa Comercial Compre Fácil Ltda., é irmã do sócio administrador da Comercial 15 de Novembro Ltda., e já foi sócia dessa empresa até 2001. Obviamente que a relação de parentesto, por si só, não justificaria a acusação em questão. No entanto, como já antes destacado, há nos autos elementos que comprovam que as referidas empresas ajustavam suas participações nas licitações, consoante demonstrado no âmbito do TC Processo 017.307/2012-0 (peça 107, P. 9-10) , que deu origem à presente.
16.	Nesse contexto, anuo, na íntegra, às conclusões externadas pela Unidade Técnica à peça 27, inclusive, em vista da gravidade das condutas ora constatadas, à proposta de declaração de inidoneidade das empresas em tela para participar de licitações no âmbito da Administração Pública Federal, pelo prazo de até 5 anos, na forma do Art. 46 da Lei nº 8.443/92.
	Em face do exposto, acolho a proposta da Unidade Técnica, e Voto no sentido de que seja adotado o Acórdão que ora submeto à consideração deste Colegiado.
TCU, Sala das Sessões Ministro Luciano Brandão Alves de Souza, em 4 de março de 2020.
RAIMUNDO CARREIRO 
Relator